【裁判字號】    95,台上,717
【裁判日期】    950413
【裁判案由】    拆屋還地
【裁判全文】
最高法院民事判決              九十五年度台上字第七一七號
    上  訴  人  丁 ○ ○
                          路湖.
    訴訟代理人  何 俊 墩律師
                李 玲 玲律師
                李 美 慧律師
    被 上訴 人  甲 ○ ○
                          5號.
                乙○○○
                          一路.
                丙 ○ ○
上列當事人間請求拆屋還地事件，上訴人對於中華民國九十四年
九月七日台灣高等法院高雄分院第二審更審判決（九十三年度上
更(二)字第二二號），提起上訴，本院判決如下：
    主  文
原判決除假執行部分外廢棄，發回台灣高等法院高雄分院。
    理  由
本件被上訴人主張：伊之被繼承人方炳乾於台灣光復前向上訴人
之父謝漏吉（已歿）買受當時坐落鳳山區大樹鄉○○○段六二○
號面積一分二厘五毛八糸、同地段六二○之二號面積九厘一毛一
糸，應有部分均二一六九分之四七○之土地，並已將部分土地點
交占有，旋方炳乾於民國三十七年一月三日死亡，由伊及母親方
曾甚（原審中亡故已由被上訴人承受訴訟）共同繼承續占有該土
地，嗣因代書未辦妥所有權移轉登記，且該二筆土地歷經繼承及
數次分割，伊所占有之土地目前為坐落高雄縣大樹鄉○○段一三
七、一三七之一號土地內。伊並在一三七號土地上種植芒果及龍
眼等果樹（下稱系爭土地）。詎上訴人於八十五年八月間，將系
爭土地上之果樹等地上物砍除，並興建鐵皮屋占用該土地如附圖
二所示Ａ、Ｂ部分九八．六七平方公尺土地，顯係故意侵害伊占
有系爭土地之權利等情，爰依民法第一百八十四條第一項前段、
第二百十三條，及占有被侵奪之規定，求為命被上訴人將上開湖
底段一三七地號土地內如附圖二所示Ａ、Ｂ部分九八．六七平方
公尺之地上物拆除，並將該部分土地及如附圖三所示Ｂ、Ｃ、Ｄ
部分以外之空地，扣除附圖二所示Ａ、Ｂ地上物面積後之空地（
一四○．九八平方公尺）返還伊之判決。（被上訴人於第一審僅
請求上訴人拆除如附圖一所示Ａ部分九三．五六平方公尺地上物
返還土地，於上訴第二審時擴張請求上訴人並將如附圖一所示Ｂ
部分一三○．六六平方公尺之空地返還，嗣於原審更審時又擴張
聲明如上）。
上訴人則以：伊取得目前單獨所有同上段第一三七及一三三之一
號土地二筆，有其確定位置及權利範圍，與伊父謝漏吉於台灣光
復前就九曲堂段六二○、六二○之二號土地僅有抽象持分，並無
確定位置及具體權利範圍不同。伊取得之上開二筆土地歷經繼承
、交換（買賣）及判決分割登記，該面積僅為謝漏吉上述六二○
、六二○之二號土地應有部分面積之百分之四八，又因台灣光復
時全體共有人並無「分管協議」，何能逕認伊所有一三七、一三
三之一號土地即為原九曲堂段六二○、六二○之二號應有部分二
一六九分之九一一或謝漏吉所交付方炳乾占有之土地。縱謝漏吉
確將前開二筆土地應有部分二一六九分之四七○售與方炳乾，尚
有二一六九分之四四一未予出售，謝漏吉及伊在系爭土地上繼續
建屋及耕作，亦屬當然，尤無侵權行為可言，況被上訴人於五十
六年十一月間已遷居他處不再耕作，顯見已拋棄占有等語，資為
抗辯。
原審將第一審所為被上訴人敗訴之判決廢棄，改判如其聲明（含
擴張之訴部分），無非以：被上訴人主張之事實，業據其提出形
式真正為對造所不爭之賣渡證書為證。依三十六年十一月二十六
日台灣地籍總登記、日據時期「土地台帳」、賣渡證書之記載，
上開九曲堂段六二○、六二○之二號土地共有人計有謝漏吉、劉
崑相、與戴其全、戴桃、戴清課、戴忠等六人，謝漏吉去世後，
由其子謝水盛、謝財明及上訴人繼承，且已辦妥繼承登記，五十
八年十二月十七日各共有人以家族為單位分作甲乙丙三組，按各
組實際使用位置辦理交換分割，並於六十年十月十二日及同年十
一月四日辦妥交換分割及買賣登記，六二○號土地分割為六二○
、六二○之三、六二○之五號等三筆，其中六二○之三號分給謝
水盛及上訴人共有，六二○之二號土地則分割為六二○之二、六
二○之四號二筆，其中六二○之二號分給謝水盛及上訴人共有，
七十七年五月二十日地政機關辦理地籍圖重測，六二○之三號改
編為湖底段一三三號，六二○之二號編為湖底段一三七號，均為
謝水盛及上訴人共有，八十四年間前開湖底段一三三、一三七號
土地經判決分割，一三三號分為一三三、一三三之一號二筆，一
三七號分為一三七、一三七之一號二筆，其中謝水盛分得一三三
、一三七之一號二筆，上訴人分得一三三之一、一三七號二筆，
並辦妥分割登記等情，有上訴人提出之土地交換分割協議書、地
籍圖謄本及土地登記簿謄本可稽，且為兩造所不爭，並據在系爭
土地毗鄰耕作之證人謝財發於原審勘測時證述：被上訴人占有之
土地包含菇寮四周在內的湖底段一三七及一三七之一地號土地七
厘，菇寮位置如附圖四複丈成果圖所示Ｃ、Ｄ、Ｆ部分，其餘如
該成果圖所示Ｂ、Ｅ、Ｇ部分，也就是從該湖底段一三七及一三
七之一地號土地最南邊往北方測量滿七厘為範圍等語，及系爭土
地分割前之共有人即戴其全證稱：丁○○的哥哥謝水盛說他（指
被上訴人）有七厘持分，要向被上訴人收七厘部分的稅賦，因為
東邊湖底段一三四之六及一三四之七地號土地是伊所有，從來均
由伊占用，所以要從東界及南方菇寮位置往北測量等語。謝財發
復證稱：伊曾和甲○○母舅一同種菇，所以對當時菇寮的地形瞭
解，謝漏吉交給方炳乾的就是包括菇寮往北邊的土地，至於東邊
（即目前一三七及一三七之一地號土地東邊）是戴家（戴其全）
的地（占用），西邊是劉家（占用），北邊是謝家（占用），所
以勘驗時指界上訴人占用的地往北方測起等語。核與上訴人自述
：謝漏吉當初出售其與他人共有之二筆土地之應有部分予被上訴
人之被繼承人時，係自己保留一部分，而出售一部分而已，而謝
家在一三七及一三七之一土地北邊尚有房屋（坐落在一三八號土
地上），連接該屋之南邊原有謝家建造之豬舍等建物坐落在一三
七、一三七之一號土地北側，嗣才拆除等語無異，並有照片及複
丈圖可稽，足見目前之一三七、一三七之一及一三八號土地原係
謝漏吉所占有，嗣將所有土地中之南邊部分因出售而交付方炳乾
。被上訴人主張謝漏吉於出售系爭土地二筆其中各二一六九分之
四七○持分，換算數量約計七厘（約六百多平方公尺）土地後，
有將包括現在一三七號如附圖三位置以南虛線部分以下之土地交
予方炳乾占有，徵諸證人所述及勘驗各情，堪予認定。次查戴其
全於原法院八十七年度上易字第二○三號丙○○等自訴丁○○竊
佔案中證稱：方炳乾在該土地（指謝漏吉交付之土地）蓋有竹子
屋多棟，方炳乾的太太也在該地上種樹薯，並種有二株芒果樹，
一株龍眼樹，成熟時，上訴人會來採收等語，且謝財發亦證述：
甲○○的母親有在上開土地種草菇，菇寮在五十八年間倒塌後，
方家每年都有來採收水果，有一株龍眼樹、二株芒果樹，都很大
棵等語，足見謝漏吉交付上開土地予方炳乾占有後，上訴人即予
管理使用，雖乙○○○於五十四年十月一日，方曾甚及甲○○於
五十五年九月二十七日，丙○○於五十六年三月六日先後從原設
籍地高雄縣大樹鄉○○村○○路二○二號將戶口遷出，並為被上
訴人不否認，惟上訴人受交付占有之土地係價購而來，出賣人已
交付土地予買受人，雖買受人所有權移轉登記請求權之消滅時效
完成，惟其占有土地係出賣人本於買賣關係所交付，具有正當權
源，其上並有果樹，因屬旱地，農耕不易維生，縱遷徒他地謀生
，其偶回採摘上開占有地上所種果樹之果實，除另有積極拋棄之
表示行為外，尚難因此認上訴人上開單純之行為有拋棄上開土地
占有之意思，此與無正當權源占用他人土地嗣離開該占有地，可
認為有拋棄占有之意思有別。綜上所述，被上訴人本於占有被侵
奪規定請求上訴人應將坐落高雄縣大樹鄉○○段一三七地號如附
圖二所示Ａ、Ｂ部分面積九八．六七平方公尺之地上物拆除，將
該部分土地交還上訴人，及將同地號如附圖三所示Ｂ、Ｃ、Ｄ部
分以外之空地扣除附圖二所示Ａ、Ｂ土地面積後面積一四○．九
八平方公尺之土地交還上訴人，為有理由，應予准許等詞，為其
判斷之基礎。
惟按給付判決須使給付之範圍明確始可。本件原判決主文第三項
：被上訴人應將同上地號如附圖三所示Ｂ、Ｃ、Ｄ部分以外之空
地扣除前項（即主文第二項）附圖二所示Ａ、Ｂ土地面積後面積
一四○．九八平方公尺之土地交還上訴人。然此二附圖未由地政
機關合併套繪，空地位置面積如何，未能具體確定，該項主文自
欠明確。又上訴人一再辯稱前揭果樹乃伊父生前所種植，係一般
農村景觀樹木，偶而採收亦僅供左鄰右舍零食之用，並供上訴人
家人乘涼綁牛羊之用等語，且有照片可參；（見原審上更(二)卷第
二宗第六頁背面、上更(一)卷第二宗第九三頁及第一宗第四六、四
七頁），自屬重要之防禦方法，而菇寮之北方原有上訴人父所遺
之牛棚豬舍，豬舍係上訴人在使用，八十五年始由上訴人僱用謝
錦坤拆除，亦據證人謝錦坤、謝財發、戴其全證述在卷（見原審
上更(一)卷第二宗第二六至二八頁），則上開照片豬舍前之果樹究
係位於上訴人在使用範圍內或被上訴人之佔用範圍內？亦滋疑義
，參以上開賣渡證書記載買賣標的應有部分均二一六九分之四七
○，換算其持分面積僅為四五五．九一平方公尺，為被上訴人所
自承，（見第一審卷第一三四頁）而原審指界之證人謝財發、戴
其全卻證稱被上訴人之佔用範圍約七厘，（按一厘為○．○○九
七公頃，即相當約六七九平方公尺）範圍懸殊猶非無疑，原審未
進一步釐清果樹究位於何處，亦未就上訴人前開防禦方法說明其
取捨意見，遽行判決，尚嫌速斷。上訴論旨，指摘原判決不當，
求予廢棄，非無理由。
據上論結，本件上訴為有理由。依民事訴訟法第四百七十七條第
一項、第四百七十八條第二項，判決如主文。
中    華    民    國  九十五  年    四    月   十三   日
                      最高法院民事第七庭
                          審判長法官  劉  延  村
                                法官  劉  福  來
                                法官  黃  秀  得
                                法官  吳  謀  焰
                                法官  李  寶  堂
      本件正本證明與原本無異
                                      書  記  官
中    華    民    國  九十五  年    四    月  二十七  日
                                                      Y


司法院資訊處製作；財團法人民間司法改革基金會備份。
